臺灣高等法院刑事裁定
109年度抗字第90號
抗  告  人  
即  受刑人  劉智仁  





上列抗告人即受刑人因聲請定其應執行刑案件，不服臺灣新北地
方法院108 年度聲字第4456號，中華民國108 年12 月4日裁定，
提起抗告，本院裁定如下： 
    主  文
抗告駁回。
    理  由
一、原裁定意旨略以：抗告人即受刑人劉智仁（下稱受刑人）因
    如附表所示之案件，經如附表所示之法院先後判處如附表所
    示之刑，均經分別確定在案，有各該判決書及本院被告前案
    紀錄表在卷可稽。再受刑人所犯如附表所示之罪，固分別經
    判處有得易科罰金之罪與不得易科罰金之罪，然受刑人業於
    民國108 年11月1 日請求聲請人就如附表所示之罪，聲請合
    併定應執行刑，有定刑聲請切結書在卷可按，且附表編號1 
    至14所示之罪雖曾經原審以108 年度聲字第2289號裁定定應
    執行有期徒刑5 年3 月確定，然依最高法院裁定意旨，檢察
    官據以聲請定其應執行之刑仍屬正當。又附表編號1 至5 、
    7 至16所示之罪，均係犯施用毒品罪，其犯罪之種類、動機
    、目的、手段相似，另所侵害者均非具有不可替代性、不可
    回復性之個人法益，堪認其責任非難重複之程度較高，應於
    定應執行刑時予以充分斟酌，並適當反映於所定刑度，俾符
    罪刑相當原則。茲檢察官聲請定其應執行之刑，原審審核認
    聲請為正當，應定其應執行之刑，爰依刑事訴訟法第477 條
    第1 項，第50條第2 項、刑法第53條、第51條第5 款之規定
    ，合併定受刑人應執行刑為有期徒刑5 年8 月等語。
二、抗告意旨略以：
　㈠95年7 月1 日新法廢除連續犯之規定，針對施用毒品或竊盜
    之輕罪定執行刑後之刑罰卻數倍於舊法連續犯之刑罰，違反
    公平正義及比例原則，受刑人所犯皆屬微罪，對社會危害輕
    微，另有數判例先例對詐欺、毒品、偽造文書等罪，均就各
    刑期合併定應執行刑之刑度大幅降低，爰請撤銷原裁定，另
    為合理公平從輕之裁定。
　㈡對於數罪併罰執行刑之宣告，學說及各個立法例有不同模式
    ，原則上得分為累加主義、吸收主義及限制加重主義，之後
    刑事法歷史逐漸發展出加重主義或吸收主義等不同之立法模
    式。一般認為對於數罪之執行刑不採累加，理由在於責任原
    則，由於人之資源有限，刑罰之增加對於一個人之意義並非
    僅有數字關係上之相加，而是對於人之生命之質的改變。5 
    年加5 年固然是10年，惟後面的5 年可能使一個人無法再融
    入社會，或是使一個人對自己完全絕望，也可能是結束生命
    之5年，以致於改變了刑罰種類，刑罰所帶來之實際痛苦並
    不合於平衡原則（參見學者黃榮堅氏著數罪併罰量刑模式構
    想一文）。而我國立法例就是原則採取限制加重主義，如執
    行一個死刑就不可能再執行其他的死刑或自由刑；而執行一
    個無期徒刑，也不可能再執行其他之自由刑（刑法第51條規
    定參照）。
　㈢數罪併罰在一般人之感覺可能就是加法計算，然之所以要有
    法律之目的，係在以共同約束來修正甚或制止基於質樸正義
    感之人性反義，我國刑法採取限制加重主義之立法即係基於
    此理，刑罰對受刑人最直接之意義是生理及心理之痛苦，如
    果一個比較寛容的約定可以達到相同目的，即無必要做嚴苛
    之約定（參見學者黃榮堅氏著數罪併罰量刑模式構想一文）
    。
　㈣再參酌我國學者黃榮堅氏著之數罪併罰量刑模式構想一文、
    司法院釋字第662號解釋理由書與許玉秀大法官於釋字第662
    號解釋協同意見書之見解，定執行刑不應評價不足，亦不可
    過度評價，經過充分評價之執行刑，必須符合罪責相當原則
    ，這也是比例原則之要求。再基於罪刑相當原則，在多數犯
    罪定其應執行刑之情形，應有責任遞減原則之適用，而此處
    之責任遞減絕對不是如司法實務過往理解之操作方式，而是
    重在對犯罪人本身及所犯各罪之情狀綜合審酌，而用以表達
    嚴重性之工具，即刑度，應如何形成，絕對不是應報主義下
    之方式，因為那對行為人而言是違反比例原則，對外部社會
    而言，亦有違刑罰經濟之功能。
　㈤又施用毒品犯行，本質上具有高度成癮性及濫用性，多無法
    僅單純一次施用即為已足，毋寧反覆性、持續性之施用方為
    常態，是將持續多次施用毒品行為評價為數罪，是否有違禁
    止重複評價，刑度超過罪責與不法內涵之疑慮，是否應僅成
    立集合犯之實質上一罪，非無討論餘地，且亦有學者贊同此
    一意見。不論刑法修正前或修正後，抑或跨越新舊法之反覆
    成習施用毒品犯行，基於上述說明，均屬所謂集合犯之包括
    一罪，而應僅論以一罪，理論始為一貫。
　㈥然95年7 月1 日修正前刑法第56條有連續犯之裁判上一罪規
    定，實務對此種未間斷之多次施用同級毒品犯行，採有連續
    犯之關係而論以連續犯一罪之見解，忽視此種犯行可能為集
    合犯實質上一罪之可能，而於上揭規定刪除後，最高法院95
    年度第8 次刑事庭會議決議仍認為連續犯之數行為發生在新
    法施行前者，該部分仍適用最有利行為人之法律；若其中部
    分一行為或數行為發生在新法實施後者，該部分不能論以連
    續犯，即採所謂「二段併罰說」。基於此種立論，96年8 月
    21日最高法院96年度第9 次刑事庭會議仍採行「二段併罰說
    」。
　㈦實則「二段併罰說」無法解釋同為多次施用毒品行為，何以
    於刑法修正前後竟異其理論適用之矛盾，尤有甚者，依此見
    解，論以連續犯加重其刑後，又再予數罪併罰，顯然不利於
    受刑人，且學說及實務上對此亦有所批評。綜上所述，以95
    年7 月1 日作為分割連續犯適用與否之時間，是否全無疑問
    ，惟歷經上述2 次最高法院刑事庭決議，至少於施用毒品之
    犯罪，「二段併罰說」已是牢不可破之見解，而此種前後多
    次持續施用毒品，期間相距僅數日或月餘，依社會通念，應
    可認係 基於一個意思決定所為具有反覆性、延續性之犯罪
    行為，實務因為最高法院之決議而以數罪併罰論處，惟於定
    執行刑時，仍應考量行為人反覆犯施用毒品罪之性格及此種
    犯罪本質上屬自傷行為，並無其他具體被害人，難謂對於社
    會與公共秩序有重大傷害，基於罪罰相當之原則，而以適幅
    調減執行刑之方式，以符比例原則。
　㈧又受刑人所犯皆為毒品罪，戕害自身，並無對社會造成傷害
    ，且重複非難程度甚高，懇請撤銷原裁定，改為較低之刑度
    ，以符法益，併附臺灣新北地方法院106 年度聲字第2281號
    、106 年度執更壬字第4082號、臺灣桃園地方法院108 年度
    聲字第3570號、本院108 年度聲字第3260號、107 年度抗字
    第954 號等案例供參，上開各案皆為毒品罪，所定應執行刑
    後獲實減之刑度之大，與受刑人獲實減之刑度，實不符比例
    原則，懇請查核，賜准所請云云。
三、按數罪併罰，有二裁判以上者，依刑法第51條之規定，定其
    應執行之刑；宣告多數有期徒刑者，於各刑中之最長期以上
    ，各刑合併之刑期以下，定其刑期，但不得逾30年，刑法第
    53條、第51條第5 款分別定有明文。次按法律上屬於自由裁
    量事項，當非概無拘束，在法律上有其外部界限及內部界限
    ，前者為法律之具體規定，使法院得以具體選擇為適當裁判
    ，此為自由裁量之外部界限，後者為法院為自由裁量時，應
    考量法律目的及法律秩序之理念所在，此為自由裁量之內部
    界限，法院為裁判時，二者均不得有所踰越，在數罪併罰，
    固屬自由裁量事項，然對於法律之內、外部界限，仍均應受
    其拘束（最高法院99年度台非字第283號刑事裁判意旨參照
    ）。
四、經查：
  ㈠本件受刑人犯如附表所示之罪，分別經附表所示之法院判處
    如附表所示之刑，且均確定在案，經檢察官聲請定應執行刑
    ，原審審核卷證結果，並審酌附表編號1至14之罪曾經原審
    法院合併定其應執行刑為有期徒刑5年3月等情，認檢察官聲
    請為正當，定其應執行刑為有期徒刑5 年8 月，經核係在各
    宣告刑中刑期最長（有期徒刑8月）以上，各刑合併之刑期
    以下之範圍內，與刑法第51條第5 款所定之外部界限並無違
    背，亦未逾越自由裁量之內部界限（附表編號1 至14 所示
    之罪前曾經裁定應執行有期徒刑5 年3 月，加計編號15 至1
    6 之罪之刑期【各經判處有期徒刑7 月、有期徒刑3月】，
    二者總和為有期徒6 年1月）。且原審係審酌「附表編號1 
    至5 、7 至16所示之罪，均係犯施用毒品罪，其犯罪之種類
    、動機、目的、手段相似，另所侵害者均非具有不可替代性
    、不可回復性之個人法益，堪認其責任非難重複之程度較高
    ，應於定應執行刑時予以充分斟酌，並適當反映於所定刑度
    ，俾符罪刑相當原則」，始為定刑。
  ㈡原審所量處之刑既在刑法第51條第5款所定之方法與範圍內，
    從形式上觀察，並未逾越法律外部性界限及定執行刑之恤刑
    目的，亦無違反比例原則、公平正義原則、法律秩序之理念
    及法律之規範目的等內部性界限，尚無從認原裁定有何違法
    或不當之處。
　㈢又個案情節不同，尚難比附援引，且非原審所應調查審酌之
    事項，亦無拘束法院裁量權自由行使之效力，是受刑人泛以
    無關之他案為據，請求本院另為公正之裁定云云，亦難謂可
    採。
　㈣另刑法於95年7月1日修正時，已廢除關於連續犯之規定，而
    觀諸受刑人所涉附表所示各次犯行均係於106、107年間所犯
    ，且均經各該法院論罪科刑確定，其所涉施用毒品犯行是否
    應以集合犯論以一罪，並非本件抗告所得處理之事項，從而
    ，受刑人提起抗告陳稱其所涉各次施用毒品案件分別評價為
    數罪，有違禁止重複評價、刑度超過罪責與不法內涵之疑慮
    云云，尚嫌無據，容無可採。
　㈤另受刑人所引學者文章之見解，洵為學者對於量刑之研究意
    見，至多僅得作為法院定應執行刑之參考，無從援引作為指
    摘本案量刑輕重之依據，亦難謂足取。
　㈥綜上，受刑人空言指摘原裁定有違公平正義與比例原則，泛
    以其所涉皆屬微罪，對社會危害輕微，且另有數判決先例對
    詐欺、毒品、偽造文書等罪均就各刑期合併定應執行刑之刑
    度大幅降低為由，並執無關之他案為佐，請求重新定其應執
    行刑云云，其抗告為無理由，應予駁回。
據上論斷，依刑事訴訟法第412條，裁定如主文。
中　　華　　民　　國　　109 　年　　2 　　月　　15　　日
                  刑事第二十一庭審判長法　官  許宗和
                                      法　官  黃惠敏
                                      法　官  章曉文
以上正本證明與原本無異。
如不服本裁定，應於收受送達後五日內向本院提出抗告狀。
                                      書記官  陳媖如
中　　華　　民　　國　　109 　年　　2 　　月　　15　　日